【裁判字號】    98,消債更,144
【裁判日期】    990107
【裁判案由】    聲請更生
【裁判全文】
臺灣基隆地方法院民事裁定           98年度消債更字第144號
聲  請  人
即  債務人  甲○○
上列聲請人即債務人因消費者債務清理事件聲請更生，本院裁定
如下：
    主  文
聲請駁回。
聲請費用由聲請人負擔。
    理  由
一、聲請意旨略以：聲請人即債務人積欠高額債務，曾於民國98
    年6 月10日，向最大債權銀行國泰世華商業銀行（下稱國泰
    世華銀行）請求協商債務清償方案，國泰世華提出清償方案
    之內容為每月清償新台幣（下同）1 萬553 元，分180 期，
    年利率百分之1 ，聲請人每月收入2 萬1,000 元，扣除每月
    生活開銷1 萬3,735 元後，雖無法支付上開清償方案，然因
    聲請人之父母願提供資助，聲請人遂同意前開清償方案，與
    國泰世華銀行達成還款協議，惟聲請人正常繳款1 期後，聲
    請人之父經營之事業發生週轉問題，除無法資助聲請人外，
    尚須向聲請人借貸，且聲請人之兄亦因無工作而無法協助父
    親，聲請人顧及父女之情，為使父親安然度過難關，無法繼
    續清償而毀諾，足見聲請人毀諾，實係因不可歸責於己之事
    由；又聲請人與國泰世華銀行達成前置協商時，未將聲請人
    對富邦資產管理股份有限公司（下稱富邦資產管理公司）所
    負之債務納入，使聲請人無法一次解決債務問題；另聲請人
    有不能清償債務之虞，且聲請人無擔保或無優先權之債務總
    額未逾1,200 萬元，亦未曾經法院裁定開始清算程序或宣告
    破產，聲請准予更生等情。
二、按債務人對於金融機構因消費借貸、自用住宅借款、信用卡
    或現金卡契約而負債務，在聲請更生或清算前，應提出債權
    人清冊，以書面向最大債權金融機構請求協商債務清償方案
    ，並表明共同協商之意旨；債務人與金融機構協商成立者，
    不得聲請更生或清算，但因不可歸責於己之事由，致履行顯
    有重大困難者，不在此限；又消費者債務清理條例施行前，
    債務人依金融主管機關協調成立之中華民國銀行公會會員，
    辦理消費金融案件無擔保債務協商機制與金融機構成立之協
    商，準用同條例第151 條第5 項之規定，消費者債務清理條
    例第151 條第1 項、第5 項及第6 項分別定有明文。衡諸債
    之關係，係以當事人間之信賴關係為基礎，為社會經濟組織
    之重要支柱，故當事人於以法律行為追求自己之利益之際，
    亦應顧及對方之利益，並考量債權債務在社會上之作用，本
    於誠實及信用之原則，行使債權及履行債務，是對於已陷入
    經濟上困境之消費者，若任其於惡性循環之債務窘境中生存
    ，將衍生嚴重之社會問題，難以維持安定之社會經濟秩序，
    故為兼顧債權人、債務人雙方之利益，對陷於經濟上困境之
    消費者，乃允其於消費者債務清理條例施行後，得選擇以重
    建型之更生程序或清算型之清算程序清理其債務，藉以妥適
    調整債務人與債權人及其他利害關係人間之權利義務關係，
    保障債權人獲得公平受償，並謀求消費者經濟生活之重建復
    甦機會；惟對於已與金融機構協商成立，或於消費者債務清
    理條例施行前，已依金融主管機關協調成立之中華民國銀行
    公會會員辦理消費金融案件無擔保債務協商機制與金融機構
    成立協商之債務人，自應受該成立協議拘束，按協議條件履
    行，僅有其後發生情事變更，在清償期間收入或收益不如預
    期，致該方案履行困難甚或履行不能，因不可歸責於己，始
    能聲請更生或清算；若非因不可歸責於己之事由，致履行顯
    有重大困難，僅係為圖謀減免債務，而不為債務之履行，自
    有違債權契約為誠信契約之本旨，為避免債務人任意毀諾已
    成立之協商，肇致道德危險，濫用更生或清算之裁判上債務
    清理程序。另按聲請更生或清算不合程式或不備其他要件者
    ，法院應以裁定駁回之，消費者債務清理條例第8 條前段亦
    有明文。
三、經查：
（一）聲請人主張其所負無擔保或無優先權債務總額未逾1,200
      萬元，又聲請人曾與最大債權銀行達成前置協商，約定每
      月清償1 萬553 元，嗣因聲請人未依約履行而毀諾等情，
      業經其提出債權人清冊、財團法人金融聯合徵信中心債權
      人清冊、前置協商機制協議書、前置協商無擔保債務還款
      分配表暨表決結果為證，堪信屬實。
（二）聲請人既已與最大債權銀行達成前置協商，依前開消費者
      債務清理條例第151 條第5 項之規定，聲請人原則上不得
      聲請更生，除非聲請人係因不可歸責於己之事由，致依協
      商結果履行顯有重大困難，始得依同項但書之規定聲請更
      生。而聲請人固辯稱其與國泰世華銀行達成前置協商時，
      未列入其對富邦資產管理公司所負之債務，致無法解決債
      務問題等情，惟富邦資產管理公司對聲請人之債權，係經
      台北富邦商業銀行股份有限公司（下稱富邦銀行）讓與所
      得，富邦銀行於94年即已對聲請人聲請強制執行，於同年
      12 月 間取得債權憑證，嗣富邦銀行於95年7 月17日將對
      聲請人之債權讓與富邦資產管理公司，並於同年8 月25日
      以公告方式通知，復於96年2 月5 日出具債權讓與證明書
      ，而聲請人係於98年6 月間始與國泰世華銀行達成前置協
      商，且前置協商協議書之債權人未列入富邦銀行或富邦資
      產管理公司，此有聲請人提出之債權讓與證明書、本院債
      權憑證、前置協商機制協議書及前置協商無擔保債務還款
      分配表暨表決結果在卷供參，縱認聲請人對富邦銀行已將
      債權讓與富邦資產管理公司一節尚非知悉，仍應足認聲請
      人於進行前置協商時，已知其對富邦銀行負有債務，且前
      置協商未將富邦銀行或富邦資產管理公司列入，然聲請人
      仍願依前開協商結果，與國泰世華銀行達成協議，則聲請
      人事後復以前置協商未列入富邦資產管理公司之債權為由
      ，主張前置協商不合理而聲請更生，即非可採。再者，聲
      請人雖稱其每月必要支出數額為1 萬3,735 元（含膳食費
      5,100 元、交通費660 元、通訊費1,554 元、保險費
      1,254 元、房租5,000 元、水電瓦斯費167 元），然聲請
      人既自稱有不能清償債務之情事，則其日常生活即應受到
      相當限制，且本條例之立法目的係在使負債累累難以自力
      重建經濟生活之債務人獲得更生機會，亦即係在維持債務
      人最低生活水準之前提下，使債務人得盡力清償以獲更生
      之機會，非在保障債務人得以維持原來之生活水準，因此
      ，債務人之必要支出數額，不應由債務人任意主張，否則
      將造成揮霍無度致清償能力降低者，較生活較儉樸之債務
      人更容易進入更生程序之歧異現象，又行政院內政部公告
      98年度臺灣省每人每月最低生活費用為9,829 元，因該數
      額係依據該年度每人平均消費支出（包括食、衣、住、行
      、育、樂、醫療保險及雜項支出）之60% 計算而成，已涵
      蓋各項基本生活需求，是認聲請人每月生活費用應以該標
      準認定之，以聲請人自陳每月薪資收入為2 萬1,000 元，
      扣除每月必要支出9,829 元後，所得餘款1 萬1,171 元，
      顯足以負擔其與國泰世華銀行達成之協商還款方案即每月
      清償1 萬553 元，是聲請人所稱依其個人資力，無法負擔
      上開協商條件，須賴其父母資助，始得依約履行，現因聲
      請人之父母無法繼續提供資助，致其無法履行協商條件等
      情，自非可採。
（三）綜上所述，聲請人與國泰世華銀行達成前置協商時，應已
      知其對富邦資產管理公司所負之債務，未列入前置協商之
      債權內，而聲請人既在認知上開情形下，仍願與國泰世華
      銀行達成前置協商，則聲請人自應依據協商結果清償債務
      ，是聲請人事後再以其對富邦資產管理公司所負之債務未
      列入前置協商為由，主張前置協商內容不合理等情，即難
      謂可採；至於聲請人辯稱因其父母未提供資助，致其無法
      依協商結果履行等情，然依聲請人之收入及支出情形觀之
      ，聲請人得自行負擔上開前置協商程序所定之還款方案，
      而聲請人自達成前置協商後迄今期間，資力並無明顯改變
      ，亦即聲請人應有能力依約履行，故聲請人以其父母未提
      供資助為由，主張係因不可歸責於己之事由，無力履行協
      商結果，自非可信。此外，聲請人未具體說明其有何不可
      歸責於己之事由，致依協商結果履行顯有重大困難之情形
      ，並提出相關之證據，即無從認定符合消費者債務清理條
      例第151 條第5 項但書之規定，自難認聲請人聲請更生與
      消費者債務清理條例所定得聲請更生程序以清理債務之要
      件相符。從而，本件聲請於法不合，應予駁回。
四、依消費者債務清理條例第8 條前段、第15條，民事訴訟法第
    95條、第78條之規定，裁定如主文。
中    華    民    國    99    年    1     月    7    日
                  民事庭法  官  邰婉玲
以上正本係照原本作成。
如對本裁定抗告，應於本裁定送達後10日內，向本院提出抗告狀
，並繳納抗告費新台幣1,000 元。
中    華    民    國    99    年    1     月    7     日
                        書記官  王毓嫻

司法院資訊處製作；財團法人民間司法改革基金會備份。
